臺灣高等法院刑事判決　　　　　　　　　96年度上訴字第78號
上　訴　人
即　被　告　甲○○
　　　　　　　　　　　號8樓之.
選任辯護人　張致祥律師
上列上訴人因貪污治罪條例案件，不服臺灣臺北地方法院86年度
訴字第2635號，中華民國95年10月31日第一審判決（起訴案號：
臺灣臺北地方法院檢察署85年度偵字第27568 號、86年偵字第80
96號、86年度偵字第13178 號），提起上訴，本院判決如下：
    主  文
原判決關於甲○○部分撤銷。
甲○○連續幫助明知為不實事項，而使公務員登載於職務上所掌
之公文書，足以生損害於公眾，累犯，處有期徒刑捌月。
    事  實
一、甲○○前於民國七十四年間因詐欺案件，經臺灣臺南地方法
    院以七十四年度自字第四０一號判決判處有期徒刑六月，於
    七十五年十二月十九日執行完畢，復於八十一年間因偽造文
    書案件，經臺灣士林地方法院判處有期徒刑六月，於八十二
    年四月二十六日易科罰金執行完畢，詎仍不知悔悛。甲○○
    係臺北縣遠東駕駛訓練班教練，明知國內普通汽車之駕駛執
    照，暨大貨車駕照之駕駛人換領普通聯結車駕照，均須經合
    法考試及格始能取得，因知悉李淑貞無法考取駕照，且知悉
    李政芳無暇換取聯結車駕照，竟為使其等「免試取得駕照」
    ，而基於幫助使公務員登載不實及偽造特種文書之犯意，即
    主觀上以為「係由槍手持換貼李淑貞、李政芳照片之變造身
    分證代考，而使承辦公務員，誤以確實由李淑貞、李政芳考
    試及通過之不實事項，登載於其職務上所掌之汽車駕駛執照
    登記書，而發取普通駕照、聯結車駕照之方式」，連續於八
    十五年三月間自教練陳盛榖處收受李淑貞交付之新台幣（下
    同）三萬五千元（李淑貞原交付四萬元，陳盛榖收取其中五
    千元）、照片及身分證影本，再轉交予遠東駕訓班同事張羅
    坤、張羅坤再依序輾轉交付劉承泰（原名劉光雄）、林姓男
    子等人；嗣再承續上揭概括犯意，於八十五年七月間，自李
    政芳處收受三萬五千元、照片及身分證影本，再轉交予張羅
    坤、張羅坤再依序輾轉交付劉光雄、林姓男子等人以辦理之
    （嗣該等資料輾轉交付台北市監理處電腦輸入人員乙○○，
    而由乙○○以留存之國際駕駛執照影本，先在電腦資料上更
    改李淑貞之年籍資料，列印後，再行換貼李淑貞之照片，再
    予影印，而變照國際駕駛執照為李淑貞名義，嗣並於其職務
    上所掌管之普通汽車駕駛執照登記書上，為不實之登載，據
    以免試發給國內普通汽車駕駛執照；李政芳部分則於其職務
    上所掌管之普通汽車駕駛執照登記書上，為不實之登載，以
    此偽造國內普通汽車駕駛執照，乙○○部分經原審判處有期
    徒刑六年，褫奪公權三年，本院另行判決。不能證明甲○○
    知悉此部分犯罪），均足以生損害於監理機關，嗣由張羅坤
    輾轉取得李淑貞之普通駕照及李政芳之聯結車駕照後分別交
    付甲○○後，甲○○再陸續交付陳盛榖轉交李淑貞及交付李
    政芳。
二、案經法務部調查局台北市調查處及台北市監理處函請臺灣臺
    北地方法院檢察署檢察官偵查起訴。
    理  由
一、認定犯罪事實之理由：
（一）訊據被告甲○○坦承上揭事實，而上揭客觀事實，業據證
      人李淑貞、李政芳、陳盛榖、張羅坤、劉承泰於調查局、
      偵查及原審供承在卷，復有李淑貞之普通汽車駕駛執照、
      普通汽車駕駛執照登記書及李政芳之普通聯結車駕駛執照
      附於證物袋可稽（附於證物袋一第七頁、第二二五頁、證
      物袋七第一九八頁），暨臺北市監理處九十一年八月二十
      九日北市監二字第０九一三四二００三００號函暨所附資
      料（見原審卷 五第一百十七頁至第一百五十三頁)、台北
      市監理處九十六年四月二十五日函及交通部公路總局新竹
      區監理所新竹市監理站九十五年五月四日函各一件附卷可
      稽（見本院卷第一一四至一一六頁），堪予確認。
（二）檢察官於起訴書認被告係與共同被告乙○○共犯刑法第二
      百十六條、第二百十三條之行使公務員登載不實罪，即認
      被告甲○○對於共同被告乙○○「以留存之國際駕照，換
      貼照片，偽以列印李淑貞之年籍資料，黏貼於國際駕照上
      ，加以影印變造，復號人上開經變造之國際駕照影本為附
      件，於其職務上所掌管之駕照登記書上，為不實之登載，
      據以發給國內普通汽車駕駛執照」之犯行，有犯意之聯絡
      與行為之分擔。訊據被告甲○○否認對於共同被告乙○○
      所為知情，辯稱：伊以為是找槍手代考，不知道是由監理
      處人員以這種方式取得駕照等語。經查：
  (1)、證人即被告甲○○之上游張羅坤於原審證稱：「是甲○○
      問我可否不用考試用買的駕照。我說我去問看看，然後我
      就去問劉光雄。我就拿了資料給劉光雄。（問有無跟甲○
      ○說用什麼途徑可以拿到駕照？）我沒有說」（見原審卷
      十三第三二九、三三０頁），證人張羅坤所證核與其於調
      查局及偵查中證稱不知道如何辦理駕照之情相符（偵查卷
      一第四六、四七頁、偵查卷八第四三頁）。另證人即張羅
      坤之上游劉承泰（原名劉光雄）於原審雖證稱：不記得有
      自張羅坤處取得資料，有將資料交給一位林先生等語（見
      原審卷第三三０頁），然證人劉承泰於原審中亦未證稱曾
      告以如何辦取駕照，此亦據證人劉承泰於調查局中供稱：
      有問過林先生如何辦，他說不要過問相符（偵查卷一第三
      七、三八頁）。再者，被告直接取得李淑貞資料之教練陳
      盛榖於調查局、偵查及原審證稱：被告表示有辦法找朋友
      免試取得駕照，惟亦從未證稱被告表示如何取得駕照。再
      參以，被告之直接上游為張羅坤、張羅坤之上游則為劉承
      泰，劉承泰之上游另有真實姓名不詳之林姓男子，而依卷
      內資料所查得之共同被告乙○○直接下手「陳昭彰、沈正
      雄、張鳳汝」等人，亦未有林姓男子之人，是以，被告甲
      ○○交付之資料（及款項）到達共同被告乙○○處，最少
      尚須輾轉四手以上，因此，被告直接上手張羅坤既證稱並
      不知悉真正手法，亦未告知被告甲○○如何取得駕照，張
      羅坤之上游劉承泰亦未知悉真正手法，如何可茲證明被告
      甲○○知悉共同被告乙○○如何辦理。再者，被告甲○○
      既不認識共同被告乙○○，被告甲○○對於資料是交付公
      務員，甚而具有公務員身分之共同被告乙○○實際上如何
      辦理駕駛，是否知悉？何能知悉？均查無證據得以認定之
      。
  (2)、依據台北市監理處函：該處迄發生乙○○偽造駕照案件前
      ，並無發現相同手法即以不實之外籍國際駕照，換取國內
      駕照之情事，此有台北市監理處九十六年四月二日北市監
      二字第０九六六０九四九八００號函附卷可稽（見本院卷
      第八二頁），足徵共同被告乙○○以變造國際駕照再填製
      駕照登記書以使人取得駕照之方法，先前並未經發現，被
      告甲○○是否得以知悉有此種方法，益難認定之，況且，
      共同被告乙○○於本案之變造國際駕照及偽造駕照登記之
      手法，對於不諳駕照取得行政流程者，誠屬陌生，核非一
      般人得以知悉者，甚且，起訴書對於共同被告乙○○如何
      核發李政芳之聯結車駕照之方法，亦未載明，由此，均難
      證明被告就共同被告乙○○所為變造特種文書及公務員明
      知不實事項登載所掌之公文書知情。
  (3)、被告辯稱主觀上認為「係由槍手持換貼李淑貞、李政芳照
      片之變造身分證代考，而使承辦公務員，誤以確實由李淑
      貞、李政芳考試及通過之不實事項，登載於其職務上所掌
      之汽車駕駛執照登記書，而發取普通駕照、聯結車駕照之
      方式」之情，參以被告前於八十年間即曾以相同之手法為
      他人「免試取得駕照」，此有臺灣士林地方法院八十一年
      度訴字第七一三號判決及被告全國前科紀錄表各一件附卷
      可稽，被告所辯尚符合事理，應堪採信，因此，被告轉交
      李淑貞、李政芳身分證影本、照片、體檢表所為，雖不直
      接構成公務員明知不實事項登載職務上所掌公文書之共同
      正犯，惟其幫助犯罪，依「所犯重於所知依所知」之法理
      應依被告主觀之故意即幫助刑法第二百十六條、第二百十
      四條行使使公務員登載不實文書及刑法第二百十六條、第
      二百十二條行使變造特種文書罪論處。
（三）綜上，事證明確，被告犯行應堪認定。
二、論罪之理由：
（一）法律修正後之適用：
      按行為後法律有變更者，適用行為時之法律。但行為後之
      法律有利於行為人者，適用最有利於行為人之法律，刑法
      第二條第一項定有明文（刑法第二條係規範行為後法律變
      更所生新舊法律比較適用之準據法，是刑法第二條本身雖
      經修正，但該條文既屬適用法律之準據法，本身尚無比較
      新舊法之問題，應逕適用裁判時之刑法第二條規定以決定
      適用之刑罰法律）。又比較時應就罪刑有關之共犯、未遂
      犯、想像競合犯、牽連犯、連續犯、結合犯，以及累犯加
      重、自首減輕暨其他法定加減（如身分加減）與加減例等
      一切規定，綜其全部罪刑之結果而為比較（最高法院九十
      五年第八次刑事庭會議決議參照）。查被告行為後，刑法
      第三十三條第五款有關罰金之最低數額等相關規定，業於
      九十四年二月二日修正公布，刑法施行法亦於九十五年六
      月十四日修正增訂第一條之一（有關罰金之最高數額），
      並均自九十五年七月一日起施行，茲就比較情形分述如下
      ：
  (1)、刑法第三十三條第五款有關罰金之最低數額部分，刑法分
      則編各罪所定罰金之貨幣單位原為銀元，修正前刑法第三
      十三條第五款規定：「罰金：（銀元）一元以上」，而銀
      元與新臺幣間之折算，依現行法規所定貨幣單位折算新臺
      幣條例規定，以銀元一元折算新臺幣三元；修正後刑法第
      三十三條第五款則規定：「罰金：新臺幣一千元以上，以
      百元計算之」；經比較修正前、後之規定，修正後刑法第
      三十三條第 5款所定罰金之最低數額，較之修正前提高，
      自以修正前刑法第33條第5款規定有利於被告。
  (2)、又查被告等行為後，刑法施行法業於九十五年六月十四日
      增訂公布第一條之一，其中第一項規定：「中華民國九十
      四年一月七日刑法修正施行後，刑法分則編所定罰金之貨
      幣單位為新臺幣」，第二項前段明定：「九十四年一月七
      日刑法修正時，刑法分則編未修正之條文定有罰金者，自
      九十四年一月七日刑法修正施行後，就其所定數額提高為
      三十倍」，惟依被告二人行為時之法律即罰金罰鍰提高標
      準條例第一條前段，業將刑法分則各罪法定刑所定罰金數
      額提高十倍，再由銀元換算為新臺幣之結果，刑法第二百
      七十七條第一項法定刑所定罰金最高數額，與修正後之法
      律規定仍屬一致，並無不同，對被告二人而言尚無有利或
      不利之情形，揆諸前揭說明，自不生新舊法比較之問題，
      應依一般法律適用原則，適用裁判時法即刑法施行法第一
      條之一第一項、第二項前段之規定，而不再適用罰金罰鍰
      提高標準條例第一條前段（臺灣高等法院及其所屬法院九
      十五年十二月刑事法律座談會討論結論參照）。
  (3)、刑法第四十七條之規定，於九十四年一月七日修正、九十
      五年七月一日施行前之規定為：「受有期徒刑之執行完畢
      ，或受無期徒刑或有期徒刑一部之執行而赦免後，五年以
      內再犯有期徒刑以上之罪者，為累犯，加重本刑至二分之
      一。」，而修正後之規定則為：「受徒刑之執行完畢，或
      一部之執行而赦免，五年以內故意再犯有期徒刑以上之罪
      者，為累犯，加重本刑至二分之一。」，新舊法比較之結
      果，修正前刑法第四十七條之規定並無不利於被告甲○○
      之處。
  (4)、又刑法第五十六條連續犯之規定業於九十四年一月七日修
      正刪除，並於九十五年七月一日施行。是於新法修正施行
      後，被告甲○○之數犯罪行為，即須分論併罰。此刪除雖
      非犯罪構成要件之變更，但顯已影響行為人刑罰之法律效
      果，自屬法律有變更，依新法第二條第一項規定，比較新
      、舊法結果，仍應適用較有利於被告甲○○之行為時法律
      即舊法論以連續犯，此亦有最高法院九十五年度第八次刑
      事庭會議決議參照。
  (5)、再按被告行為後，刑法第五十五條後段之牽連犯規定亦於
      九十四年一月七日經刪除，並於九十五年七月一日施行。
      是於新法修正施行後，被告所為各罪，即須分論併罰。比
      較新舊法之規定，修正後之規定對於被告較為不利，依刑
      法第二條第一項之規定，自應適用行為時且較有利於被告
      之法律，即刑法第五十五條後段之規定，從較重之一罪予
      以論處。
  (6)、綜合上述各條文修正前、後之比較，可知依修正前、後之
      規定，就罰金之最高數額（即刑法施行法第1條之1）部分
      ，對被告並無不利，惟修正後之罰金最低數額，均較修正
      前提高，顯然不利於被告，另連續犯、牽連犯、累犯部分
      ，則以修正前之規定有利於被告，揆諸前揭最高法院決議
      所揭示之罪刑綜合比較原則，依刑法第二條第一項前段之
      規定，應整體適用行為時即修正前之規定。
（二）論罪：
  (1)、核被告所為，係犯刑法第二百十六條、第二百十四條、第
      二百十二條之罪幫助犯。而檢察官於起訴書認被告係犯刑
      法第二百十六條、第二百十三條、第二百十二條之罪之共
      同正犯，此部分起訴意旨尚有未洽（詳前理由一之說明）
      ，惟基本社會事實相同，本院併已告知變更後之罪名俾被
      告防禦，爰依法變更起訴法條。
  (2)、被告二次所犯幫助行使使公務員登載不實文書及偽造特種
      文書，均時間緊接，方法相同，各觸犯構成要件相同之罪
      名，顯均係基於概括犯意反覆為之，均依（修正前）刑法
      第五十六條連續犯規定論以一罪，並各依法加重其刑。被
      告所犯上開各罪間，有方法目的之牽連關係，應依（修正
      前）刑法第五十五條牽連犯之規定，從一重之連續幫助行
      使使公務員登載不實文書罪論處。
  (3)、被告甲○○幫助他人犯前開之罪，屬幫助犯，爰依刑法第
      三十條第二項規定，按正犯之刑減輕之。（被告行為後，
      刑法第三十條雖經修正，於九十五年二月二日經總統公布
      ，並自九十五年七月一日起施行。然觀諸修正前後幫助犯
      之規定，僅有文字之修正，無關成立幫助犯內容之實質之
      變更，對被告並無有利或不利，適用行為時之刑法，併此
      敘明）。
  (4)、被告甲○○有犯罪事實欄所載犯罪科刑執行情形，其受有
      期徒刑執行完畢後，五年內再犯本件有期徒刑以上之罪，
      為累犯，應依修正前第四十七條累犯之規定，遞予加重其
      刑。
三、撤銷原判並改判之理由：
    原審對被告論罪科刑，固非無見，惟原審認被告係犯貪污治
    罪條例第十一條之對於違背職務公務員之行賄罪及刑法第二
    百十六條、第二百十三條公務員登載不實罪，尚有違誤（詳
    理由欄一、四之說明）。被告上訴否認對於公務員違背職務
    行為交付賄賂罪及公務員登載不實罪，則有理由，且原判決
    既有可議之處，自應由本院撤銷原判決被告甲○○部分改判
    。爰審酌被告前已有監理黃牛案之前科經法院判決有期徒刑
    六月，仍不思悔悛再犯本案介紹他人免試取得駕照，而本案
    連續犯罪二次，所為危及監理處核發駕照之行政目的，甚且
    影響交通公共安全，惟被告本身並未取得利益，其動機係誤
    以為幫助他人而為，非難程度非鉅，及其犯罪手段、犯罪所
    生危害等一切情狀，量處如主文第二項之刑。
四、不另為無罪諭知部分：
（一）公訴意旨另以：共同被告乙○○係台北市監理處約僱電腦
      輸入員，告知原已相識之陳昭彰、沈正雄等，可以免試發
      給國內駕照，陳昭彰、沈正雄等人乃於八十五年五月間起
      ，透過駕駛訓練班教練即被告甲○○、陳盛榖、張羅坤、
      劉承泰等人，以每件九千元至七萬元不等價格，對外招攬
      李淑貞、李政芳等無法通過考試之人，由李淑貞等提供身
      分證影本、體格檢查表及照片等資料予乙○○後，乙○○
      即為事實欄所示之偽造文書犯行，據以發給駕照，事成乙
      ○○則向陳昭彰、沈正雄等人收取每件四千元至一萬二千
      之賄款，因認被告甲○○與陳盛榖、張羅坤、劉承泰等人
      ，就交付賄賂間另犯貪污治罪條例第十一條第二項、第一
      項對於依據法令從事公務之人員關於違背職務行為交付賄
      賂罪之共同正犯罪嫌。
（二）訊據被告甲○○堅決否認有此部分犯行，辯稱：伊自陳盛
      榖處收取李淑貞、李政芳交付的三萬五千元，就直接交給
      教練張羅坤，伊並沒有收取任何錢，也不知道最後會交付
      公務員，伊以為是找槍手代考等語。經查：依
  (1)、證人即被告之上游張羅坤於原審證稱：「是甲○○問我可
      否不用考試用買的駕照。我說我去問看看，然後我就去問
      劉光雄。我就拿了資料給劉光雄。（問有無跟甲○○說用
      什麼途徑可以拿到駕照？）我沒有說」（見原審卷十三第
      三二九、三三０頁），證人張羅坤所證核與調查局及偵查
      中相符。另證人即張羅坤之上游劉承泰（原名劉光雄）於
      原審雖證稱：不記得有自張羅坤處取得資料，有將資料交
      給一位林先生等語（見原審卷第三三０頁），惟證人劉承
      泰於原審中亦未證稱曾告以如何辦取駕照，此亦據證人劉
      承泰於調查局中供稱：有問過林先生如何辦，他說不要過
      問相符（偵查卷一第三七、三八頁）。再者，證人即交付
      考照資料予被告之陳盛榖於調查局、偵查及原審證稱：被
      告表示有辦法找朋友免試取得駕照，惟亦從未證稱被告表
      示如何取得駕照。可知，依證人即被告之上游張羅坤、劉
      承泰及交付資料予被告之陳盛榖之證詞，可知被告並不知
      道事實上是如何辦理駕照（此業據說明如前）。再者，本
      案查獲共同被告乙○○之直接下游亦未包括張羅坤、劉承
      泰等人，而被告及其上手張羅坤、劉承泰既與共同被告乙
      ○○之下游亦即交付賄賂予共同被告乙○○之人不認識，
      被告又如何與之「共同」賄賂？從而，被告既不知道款項
      有交付公務員之事實，尚無從認定被告交付款項予張羅坤
      時，明知款項係用於賄賂公務員。
  (2)、依證人李政芳、陳盛榖、張羅坤之證詞可知，陳盛榖交予
      被告辦理李淑貞駕照費用三萬五千元，李政芳直接交付被
      告三萬五千元，而被告則悉數即每位三萬五千元交付予張
      羅坤，此有證人李政芳於偵查（偵查卷八第十四頁）、陳
      盛榖於偵查（偵查卷八第六二、六三頁）及原審（見原審
      卷三第八九頁）、張羅坤於偵查（偵查卷八第四二、四三
      頁）及原審（見原審卷三第一五五頁）證詞可稽，足徵被
      告並未有從中獲利，則被告究與「何人」有行賄之犯意聯
      絡，審諸全卷未有事證證明之。再者，被告轉交之金額雖
      有三萬五千元，高於考照之行政規費，然李淑貞、李政芳
      既係「免試取照」，則高額費用於一般生活經驗亦有可能
      係交付槍手之代價，是否必然交付公務員，尚有諸多合理
      之懷疑，因此，被告是否知悉該款項用於「賄賂公務員」
      ，尚未能遽認之。
  (3)、此外，檢察官復未提出其他證據證明被告甲○○有交付賄
      賂之「犯意聯絡或行為分擔」，即未能證明被告有交付賄
      賂之犯行，不能證明被告此部分犯行，惟檢察官既認此部
      分與前揭論罪科刑部分有牽連犯裁判上一罪，爰不另為無
      罪諭知，併予敘明。
據上論斷，應依刑事訴訟法第三百六十九條第一項前段、第三百
六十四條、第二百九十九條第一項前段、第三百條，（修正前）
刑法第五十六條、第二百十六條、第二百十四條、第二百十二條
、（修正前）第五十五條、（修正前）第四十七條、第三十條，
罰金罰鍰提高標準條例第一條，判決如主文。
本案經檢察官蔡薰慧到庭執行職務。
中　　華　　民　　國　　96　　年　　7　　月　　5　　日
　　　　　　　　　刑事第十二庭  審判長法　官 蔡永昌
　　　　　　　　　　　　　　　　　　  法　官 施俊堯
　　　　　　　　　　　　　　　　　　  法　官 王梅英
以上正本證明與原本無異。
檢察官如不服本判決，應於收受送達後十日內向本院提出上訴書
狀，其未敘述上訴之理由者並得於提起上訴後十日內向本院補提
理由書（均須按他造當事人之人數附繕本）。
被告不得上訴
                                      書記官 顧哲瑜
中　　華　　民　　國　　96　　年　　7 　　月　　6 　　日
附錄：本案論罪科刑法條全文
中華民國刑法第216條
行使第210條至第215條之文書者，依偽造、變造文書或登載不實
事項或使登載不實事項之規定處斷。
中華民國刑法第214條
明知為不實之事項，而使公務員登載於職務上所掌之公文書，足
以生損害於公眾或他人者，處3年以下有期徒刑、拘役或5百元以
下罰金。
中華民國刑法第212條
偽造、變造護照、旅券、免許證、特許證及關於品行、能力服務
或其他相類之證書、介紹書，足以生損害於公眾或他人者，處 1
年以下有期徒刑、拘役或3百元以下罰金。
